【裁判字號】    95,交聲,827
【裁判日期】    950918
【裁判案由】    聲明異議
【裁判全文】
臺灣臺南地方法院交通事件裁定         95年度交聲字第827號
移送機關    交通部公路總局嘉義區監理所麻豆監理站
受處分人
即異議人    甲○○
上列受處分人因違反道路交通管理處罰條例案件，對於交通部公
路總局嘉義區監理所麻豆監理站民國95年8月3日所為之裁決處分
（處分案號：麻監裁罰字第裁75-ZHA068906號）聲明異議，本院
裁定如下：
    主  文
異議駁回。
    理  由
一、聲明異議意旨略以：受處分人即異議人甲○○雖不否認其所
    有之車牌號碼4982-JY號自用小客貨車，於民國95年6月17日
    上午11點37分左右，經人駕駛而在行經最高速限為時速110
    公里之國道3號高速公路北向284.1公里處時，為內政部警政
    署國道公路警察局第八警察隊警員以測速照相儀器，測得該
    車之行車速度高達時速136公里，而有超速之違規事實。然
    因本件違規係發生於95年6月17日，而修正後之道路交通管
    理處罰條例係於95年7月1日始正式施行，監理機關依據新法
    不予異議人易處吊扣駕照，實非適當。又賺錢本屬不易，且
    因本件違規發生時仍在舊法期間，故應適用舊法規定，准予
    異議人得以選擇易處吊扣而非強制繳納罰鍰。從而，異議人
    不服原處分，乃提起本件異議等語。
二、按汽車行駛高速公路、快速公路或設站管制之道路，而不遵
    使用限制、禁止、行車管制及管理事項之管制規定而有行車
    速度超過規定之最高速限者，處汽車駕駛人新臺幣3千元以
    上6千元以下罰鍰，並記違規點數1點，原處分機關裁處時即
    現行道路交通管理處罰條例第33條第1項第1款及第63條第1
    項第1款分別定有明文。又汽車行駛高速公路，應依速限標
    誌指示，本件違規行為發生時之高速公路交通管制規則第5
    條第1項前段亦規定甚明。其次，汽車所有人、駕駛人違反
    本條例，經主管機關裁決後逾20日未向管轄地方法院聲明異
    議，或其聲明異議經法院裁定確定，而不依裁決或裁定繳納
    罰鍰者，依法移送強制執行，94年12月28日修正公布，95年
    7月1日施行之道路交通管理處罰條例第65條第1項第3款規定
    甚詳（即本件交通違規事件原處分機關裁處時有效施行之規
    定）；另汽車所有人、駕駛人違反道路交通管理，經主管機
    關裁決後逾15日未向管轄地方法院聲明異議，或其聲明異議
    經法院裁定確定，而不依裁決或裁定繳納罰鍰或不繳送汽車
    牌照、駕駛執照者，依左列規定處理之：三、罰鍰不繳者，
    按其罰鍰數額，易處吊扣汽車牌照或駕駛執照1個月至3個月
    ；不依期限繳送汽車牌照或駕駛執照者，吊銷其汽車牌照或
    駕駛執照。如無汽車牌照或駕駛執照可資易處吊扣時，得就
    原處分或裁定確定之罰鍰加倍處罰；逾15日後仍不繳納者，
    移送法院強制執行，修正前道路交通管理處罰條例第65條第
    1項第3款、第2項亦分別定有明文（即本件違規行為發生時
    有效施行之規定）。再者，行為後法律或自治條例有變更者
    ，適用行政機關最初裁處時之法律或自治條例，但裁處前之
    法律或自治條例有利於受處罰者，適用最有利於受處罰者之
    規定，行政罰法第5條雖亦定有明文，然所謂有利不利之比
    較，應就新、舊法條之規範內涵作抽象、一般、全面且客觀
    之比較，且具體個案發生時，固應將新、舊法條規範適用於
    各該個案而為有利或不利之比較，但所謂適用於具體個案，
    係指將各該個案違規行為之情形，以新、舊法律規範之要件
    加以涵射，並為客觀之法律效果評價，以決定適用如何之法
    律效果（即如何處罰），再依適用法律之可能處罰結果，作
    抽象、一般、全面且客觀之比較，而決定各該具體個案應適
    用新法或舊法；至於違規行為人雖可能因其個人之需求、喜
    好及經濟能力考量，主觀上認新法或舊法之處罰方式較為有
    利，而請求適用其認為有利之新法或舊法，惟行為人個人狀
    況既非新、舊法比較時所應考量之要素，自不得因此影響法
    律之適用，否則將嚴重破壞法律適用之安定性。
三、經查：
    （一）受處分人即異議人甲○○並不否認其所有之車牌號碼
          4982-JY號自用小客貨車，於95年6月17日上午11點37
          分左右，有經人駕駛而在行經最高速限為時速為110
          公里之國道3號高速公路北向284.1公里處時，為內政
          部警政署國道公路警察局第八警察隊警員以測速照相
          儀器，測得該車之行車速度高達時速136公里，而有
          超速之違規事實，且有內政部警政署國道公路警察局
          公警局交字第ZHA068906號舉發違反道路交通管理事
          件通知單1紙附卷足憑，顯見異議人所有之上述自用
          小客貨車，於前述時、地，經人駕駛而有超速之違規
          事實，應可認定。
    （二）其次，受處分人即異議人甲○○於收受上開舉發通知
          單後，於95年8月3日到案並經原處分機關即交通部公
          路總局嘉義區監理所麻豆監理站於同日作成麻監裁罰
          字第裁75-ZHA068906號裁決書，裁處異議人罰鍰新臺
          幣3千元，並記違規點數1點，且於裁決書中另行記載
         「罰鍰於95年9月17日前繳納，逾期仍不繳納者，依法
          移送強制執行。」之程序預示內容後，隨後亦已直接
          將該裁決書交付異議人本人一節，有上述裁決書及送
          達證書各1紙在卷足參。而如前述，異議人前述之超
          速違規事實既可認定，則原處分機關據此引用修正公
          布施行後之現行道路交通管理處罰條例第33條第1項
          及第63條第1項等規定，裁處異議人罰鍰新臺幣3千元
          ，並記違規點數1點，於法尚無違誤。
    （三）至於受處分人即異議人甲○○雖辯稱：本件違規行為
          時間係95年6月17日，應適用行為時有效施行之修正
          前道路交通管理處罰條例第65條第1項第3款有關罰鍰
          不繳納得易處吊扣駕照之規定，令其得以選擇易處吊
          扣，而非必須繳納罰鍰等語，然而：
          １原處分機關即交通部公路總局嘉義區監理所麻豆監
            理站於95年8月3日，就本件交通違規所作出之麻監
            裁罰字第裁75-ZHA068906號裁決書，其裁罰主文經
            核應係處受處分人即異議人甲○○「罰鍰新臺幣3
            千元，並記違規點數1點」部分，至於裁決書中所
            另行記載之「罰鍰於95年9月17日前繳納，逾期仍
            不繳納者，依法移送強制執行。」等文句，則應係
            告知異議人如果未依期限繳納罰鍰，隨後所將進行
            之相關行政程序之預示用語，尚難認為係本件交通
            違規之處罰內容，故異議人應不得依道路交通管理
            處罰條例之相關規定，僅對上述預示文句聲明異議
            ，先予敘明。
          ２如前所述，行為後法律或自治條例有變更者，適用
            行政機關最初裁處時之法律或自治條例。但裁處前
            之法律或自治條例有利於受處罰者之規定，94年2
            月5日公布，並於95年2月5日施行之現行行政罰法
            第5條規定甚明，顯見行政罰法係採「從新從輕」
            原則，亦即違反行政法之義務之行為後，如法律或
            自治條例有變更，則行政裁處之法律適用，原則上
            從新法即裁處時之法律，例外始從對被告較有利之
            舊法即行為時法。而本件受處分人即異議人甲○○
            前述超速違規事實，其行為時間雖係95年6月17日
            ，然原處分機關即交通部公路總局嘉義區監理所麻
            豆監理站則是於95年8月3日，始作出本件交通違規
            裁罰，則異議人行為後之95年7月1日，上開道路交
            通管理處罰條例第65條第1項第3款業經修正變更並
            公布施行，然比較原處分機關裁決時之新、舊法結
            果，新、舊法所處罰之罰鍰數額、應記點數均屬相
            同，故本件違規事實適用新、舊法之結果，對於異
            議人而言並無有利或不利之分，依照上開說明，自
            應適用修正後之新法即現行道路交通管理處罰條例
            第33條第1項第1款、第63條第1項第1款等規定，裁
            處異議人罰鍰與記違規點數。
          ３其次，修正施行前道路交通管理處罰條例第65條第
            1項第3款原規定：汽車所有人、駕駛人違反道路交
            通管理，經主管機關裁決後逾15日（按：交通事件
            聲明異議期間已修正為收到裁決書之翌日起20日內
            ）未向管轄地方法院聲明異議，或其聲明異議經法
            院裁定確定，而不依裁決或裁定繳納罰鍰，按其罰
            鍰數額，易處吊扣汽車牌照或駕駛執照1個月至3個
            月。又如不依期限繳送汽車牌照或駕駛執照，則吊
            銷汽車牌照或駕駛執照（現已刪除後續易處吊扣等
            處分，未依期限繳納者直接移送強制執行）；另按
            駕駛執照在性質上為一特許證，持有該特許證者，
            始得合法駕駛車輛，故駕駛執照一經吊扣，車輛駕
            駛人即不能合法駕駛車輛，如此等同剝奪其於吊扣
            期間駕駛車輛之自由（人格權），倘進一步經吊銷
            駕照，更等於是完全剝奪其駕駛車輛之許可，除非
            另經重新考領，否則其駕駛車輛之自由即已喪失，
            此相較於係對受處分人為一定金額（財產權）剝奪
            之罰鍰而言，屬於對人格權（自由權）侵害之吊扣
            或吊銷駕照，在法益侵害之程度上，即高於對財產
            權侵害之罰鍰處分。基此，依照修正施行前上開條
            例第65條之規定，受處分人於未依規定繳納罰鍰時
            ，既不但可能面對罰鍰之加倍處罰，更可能遭到吊
            扣或吊銷駕駛執照等較罰鍰更為嚴重之變更處罰；
            相較於依修正施行後之現行同條例第65條第1項第3
            款之規定，受處分人於未依規定繳納罰鍰時，係依
            法移送強制執行，其所可能遭受之處罰，僅係法定
            範圍內之罰鍰金額，不但無加倍處罰，更無吊扣或
            吊銷駕駛執照等進一步侵害人格權之處罰。又上開
            「易處吊扣」、「吊銷」駕駛執照等處分，係公路
            主管機關所為「罰鍰」裁決後，復因受處分人逾期
            不繳納而作出之變更處分，且罰鍰未依期限繳納後
            而依序變更之處分，經核則均比先前之處分來的嚴
            厲且重大。綜上新、舊法規定之比較結果，應以修
            正後之道路交通管理處罰條例第65條第1項第3款之
            規定，對於行為人較為有利。從而，原處分機關就
            本件違規行為依法裁處後，另根據現行處罰條例第
            65條第1項第3款之規定，而另行記載「罰鍰限於95
            年9月17日前繳納，逾期仍不繳納者，依法移送強
            制執行。」等語，經核於法並無不當。至於受處分
            人即異議人甲○○前述所辯：本件違規行為時間係
            95年6月17日，應適用行為時法而可易處吊扣駕駛
            執照等語，則應係對於法律規定之誤解，尚非可採
            。
          ４此外，受處分人即異議人甲○○雖主張：賺錢不易
            ，依照舊法得易處吊扣駕駛執照對其有利等語，然
            修正前上開處罰條例第65條第1項第3款有關「罰緩
            不繳者，按其罰鍰數額，易處吊扣汽車牌照或駕駛
            執照1個月至3個月」之規定，實務上運作之結果，
            雖因「罰鍰不繳得易處吊扣駕照」，對於經濟狀況
            足以負擔罰鍰金額之受處分人，如其所持有之駕駛
            執照需經常使用，則可依期限繳納罰鍰，但如其持
            有之駕駛執照不常使用，則可故意不依規定繳納罰
            鍰，再由處分機關依法變更為易處吊扣駕駛執照之
            處分，進而接受駕駛執照吊扣之執行，以免除罰鍰
            之繳納等現象，而可能致使受處分人存有「具有選
            擇處罰種類之權利」之誤認。然因此項「選擇權」
            存在之假象，不僅非法律設計之目的，更非所有受
            處分人均具有該項「選擇權」，如受處分人實際上
            即無能力負擔罰鍰金額，其便須毫無選擇地面對吊
            扣甚至吊銷駕駛執照等變更處分，此時假若駕駛執
            照又係其謀生維持家計之所需時，則勢必使受處分
            人陷入嚴重之困境。因此，可知修正施行前有關「
            易處吊扣」等規定是否會使受處分人產生具有「罰
            鍰」及「吊扣駕駛執照」等處罰效果之選擇權，實
            際上深受受處分人之經濟狀況、喜好及工作性質之
            影響，易言之，受處分人之個人主觀條件將決定該
            條項修正前之規定，是否較之修正後之規定多了「
            法律效果選擇權」，如此新、舊法有利不利之判斷
            ，將因受處分人之個人條件而異，法律安定性及一
            致性亦將遭受嚴重破壞，故新、舊法有利或不利之
            比較，自不得將受處分人之主觀條件納入考量因素
            中。從而本件異議人以其較願意接受吊扣駕駛執照
            之處分，即主張舊法規定有利，經核尚屬無據，而
            本件交通經原處分機關裁處罰鍰與記點後，同時在
            裁決書內預示罰鍰不繳納者，適用修正後道路交通
            管理處罰條例第65條第1項第3款規定，逕行依法移
            送強制執行等內容，經核不僅無違法或不當之處，
            且較能兼顧人民基本權利之保障及符合上開修法之
            本旨，併予敘明。
四、綜上所述，受處分人即異議人甲○○所有之前述小客貨車，
    於上開時、地，經人駕駛而行駛於高速公路上時，有超速而
    不遵行車管制規則之違規事實既可認定，則原處分機關即交
    通部公路總局嘉義區監理所麻豆監理站據此引用現行之道路
    交通管理處罰條例第33條第1項及第63條第1項等規定，裁處
    該小客貨車之所有人即異議人罰鍰新臺幣3千元，並記違規
    點數1點，同時在裁決書內預示罰鍰不繳納者，適用修正後
    道路交通管理處罰條例第65條第1項第3款規定，逕行依法移
    送強制執行等內容，於法並無不合。至於本件異議內容，經
    核並無理由，故應予以駁回。
五、據上論斷，應依道路交通案件處理辦法第19條，裁定如主文
    。
中    華    民    國    95    年    9     月    18    日
                  交通法庭  法  官  陳志成
以上正本證明與原本無異。
如不服本裁定應於送達後5日內向本院提出抗告狀（應附繕本）
。
                            書記官  黃瓊蘭
中    華    民    國    95    年    9     月    18    日


司法院資訊處製作；財團法人民間司法改革基金會備份。
